【裁判字號】    90,重訴,266
【裁判日期】    920117
【裁判案由】    分割共有物
【裁判全文】
臺灣彰化地方法院民事判決  九十年度重訴字第二六六號
    原      告    戊○○
    訴訟代理人    陳益軒律師
    複代 理 人    辛○○
                  乙○○
                  黃逸仁
    被      告    丙○○
                  己○○
                  丁○○
    共      同
    訴訟代理人    林世祿律師
    複代 理 人    甲○○
                  庚○○
右當事人間請求分割共有物事件，本院判決如左：
    主    文
兩造共有坐落彰化縣社頭鄉○○段一八三地號、地目田、面積０．三三０九公頃土地
，同段一八三之二地號、地目田、面積０．二一六七公頃土地，合併分割為如附圖方
案二所示：編號Ａ部分面積０．０五七一公頃、Ｃ部分面積０．０三四二平方公頃，
分歸被告丙○○取得；編號Ｂ部分面積０．二七三八公頃，分歸原告取得；編號Ｄ部
分面積０．０九一三公頃，分歸被告己○○取得；編號Ｅ部分面積０．０九一二公頃
，分歸被告丁○○取得。
訴訟費用由被告丙○○、己○○各負擔六０三分之一００，被告丁○○負擔一二０六
分之二０三，餘由原告負擔。
    事    實
甲、原告方面：
  一、聲明：兩造共有坐落彰化縣社頭鄉○○段一八三、一八三之二地號、地目田、
      面積依序為三三０九平方公尺、二一六七平方公尺土地（下稱系爭土地），合
      併分割為附圖方案一所示。
  二、陳述：
  （一）系爭土地，為兩造所共有，原告之應有部分均為二分之一，被告丙○○、己○○之應有部分各為六０三分一００，被告丁○○之應有部分為一二０六分
        之二０三，依民國八十九年一月二十六日修正公布之農業發展條例第十六條
        第一項第四款規定，在八十九年一月四日修正前共有之耕地得分割為單獨所
        有，系爭土地於農業發展條例修正前即為共有，且無不能分割之情形，茲因
        未能協議分割，爰請求判決分割系爭土地。
  （二）系爭二筆土地，係由同一筆土地分割而來，兩造亦同意合併分割，爭議僅在
        於系爭一八三地號土地上被告丙○○分得土地之形狀如何，有不同之主張，
        依附圖方案一所示，被告丙○○分得之土地面寬已有二十五公尺，深度為二
        十二公尺，形狀亦屬方正，應符合兩造利益。且系爭一八三土地號土地，原
        告分得二七三八平方公尺，被告丙○○分得五七一平方公尺，依持分比例，
        原告占五分之四，被告丙○○占五分之一，系爭土地臨山腳路之面寬為七十
        公尺，依比例計算，原告應可分得四八．三公尺，被告則可分得二一．七公
        尺，原告之方案已退讓許多，亦已保障被告之權利，為此請求依附圖方案一
        分割。
  三、證據：提出土地登記謄本二件、地籍圖謄本一件、戶籍謄本二件，並聲請履勘
      現場。
乙、被告方面：
  一、聲明：同意合併分割，請求依附圖方案二分割。
  二、陳述：系爭二筆土地係源自同一共有關係，可合併分割，被告亦同意合併分割
      ，原告起訴前只希望被告退讓臨山腳路口，今被告願意退讓，又被告三人願依
      附圖方案二之面積分割，有所增減亦不互相補償。而依被告所提方案，被告丙○○分得地形較完整，如依原告所提方案分割，被告丙○○分得土地面臨山腳
      路部分，深度加深，且東面分割線相對地狹窄，被告不同意，請求依附圖方案
      二分割。
丙、本院依職權囑託彰化縣田中地政事務所測量並製作複丈成果圖及分割方案圖。
      理    由
一、原告主張系爭土地，為兩造所共有，原告之應有部分均為二分之一，被告丙○○
    、己○○之應有部分各為六０三分一００，被告丁○○之應有部分為一二０六分
    之二０三，系爭土地並無不能分割之情形，惟兩造未能協議分割等事實，業據其
    提出土地登記謄本二件、地籍圖謄本一件為證，且為被告所不爭執，自堪信為真
    實。
二、按共有物除因物之使用目的不能分割或共有人間契約訂有不分割之期限者外，各
    共有人得隨時請求分割共有物，在共有物分割之方法，共有人不能協議決定者，
    法院得因任何共有人之聲請，以原物分配或變價分配之，民法第八百二十三條第
    一項及第八百二十四條第二項定有明文。又系爭土地為兩造農業發展條例修正施
    行前之共有耕地，亦有上開土地登記謄本可稽，是依該條例第十六條第四款規定
    ，得分割為單獨所有。從而，原告請求分割系爭土地，尚無不合，應予准許。
三、次按法院裁判分割共有物，須斟酌各共有人之利害關係，使用情形，共有物之性
    質及價值、經濟效用、符合公平經濟原則，其分割方法始得謂為適當。本件系爭
    土地究應如何分割，業經兩造分別提出如附圖所示方案一、二之分割方案，本院
    斟酌下述情形後，認為：
（一）系爭土地共有人相同，均為農地，有原告所提土地登記謄本可稽，兩造亦表示
      同意合併分割，本院審酌系爭土地僅一路之隔，如予合併分割，既可避免各筆
      土地單獨分割後再度細分之情形，亦可消滅共有關係，較有利於各共有人對於
      系爭土地之利用，應准予合併分割。
（二）又系爭一八三號、一八三之二號土地略呈方形及長方形，一八號土地之西邊即
      一八三之二號土地之東邊有現有道路可供通行（山腳路），而系爭土地上除兩
      造分別所種之芭樂及竹木等農作物外，並未建有房屋等情，業經本院勘驗屬實
      ，製有勘驗筆錄，並囑託彰化縣田中地政事務所人員測量，繪製複丈成果圖在
      卷可稽。而兩造分別所提出分割方法，均有道路可供通行，且分得之面積亦稱
      方整，至被告所提附圖方案二之分割方案，雖被告分得之面積，與依其等應有
      部分分配之面積比較，互有增減，然並未損及原告之權利，被告亦均同意依附
      圖方案二之面積分割，且不互相補償，並無不可採之處，故兩造所提方法均可
      採為分割方案。
（三）本件兩造所爭執者為被告丙○○於系爭一八三號土地所分得土地之面寬為何？
      對此，原告雖主張依其持分比例計算面臨道路之寬度，其已有退讓等語，惟不
      論依何方案分割，系爭土地合併分割後，僅被告丙○○取得之土地跨越山腳路
      二邊，致不能合併使用，就土地利用及經濟值觀之，已較不利。而對原告而言
      ，如被告丙○○堅持分得之土地均應位於系爭一八三號土地上，則原告所取得
      之土地極可能在道路二邊，故原告係因被告丙○○之退讓，始能分得完整之土
      地，而提昇經濟效益，參以兩造所主張之分割方案，對該部分土地面臨道路之
      寬度僅相差三公尺，自難謂被告主張之方案對原告有何不公平情形。再就系爭
      土地分割後之地形觀之，方案一編號Ａ部分東邊與西邊之分割線並未平行，東
      邊與南邊之分割線亦非呈直角，該部分土地並非為方形；而方案二編號Ａ部分
      之東邊與西邊之分割線則為平行線，東邊與南邊之分割線亦為直角，該部分土
      地之形狀為方形，顯較有利於土地之使用。是本院審酌前情，認依附圖方案二
      為分割，較符合公平原則，且較有利於分割後土地之使用，爰定分割方案如主
      文第一項所示。
四、本件被告等與原告不能達成分割之協議，是被告之行為按當時之訴訟程度，應為
    主張或防衛權利所必要，爰命勝訴之原告負擔一部之訴訟費用。
五、據上論結，原告之訴為有理由，依民事訴訟法第七十八條、第八十一條第二款、
    第八十五條第一項但書，判決如主文。
中      華      民      國    九十二    年      一      月     十七     日
                                    臺灣彰化地方法院民事第二庭
~B法      官  羅秀緞
右為正本係照原本作成。
如對本判決上訴須於判決送達後廿日內向本院提出上訴狀。
~B法院書記官  卓俊杰
中      華      民      國    九十二    年      一      月    二十一     日


司法院資訊處製作；財團法人民間司法改革基金會備份。
